【裁判字號】    89,上易,1497
【裁判日期】    900516
【裁判案由】    詐欺
【裁判全文】
臺灣高等法院高雄分院刑事判決                  八十九年度上易字第一四九七號
    上  訴  人  臺灣屏東地方法院檢察署檢察官
    被      告  甲○○
    選任辯護人  孫志鴻
                蔡鴻杰  律師
右上訴人因被告詐欺案件，不服臺灣屏東地方法院八十九年度易字第八０號中華民國
八十九年七月二十六日第一審判決（起訴案號：臺灣屏東地方法院檢察署八十八年度
偵緝字第三六九號），提起上訴，本院判決如左：
      主  文
上訴駁回。
      理  由
一、公訴意旨略以：被告甲○○於民國八十五年十二月間，明知週轉困難已無支付貨
    款之能力，竟意圖為自己不法之所有，基於詐欺之犯意，向為昌實業有限公司（
    以下簡稱為昌公司）之負責人楊登仁詳稱：因承包青潭－軟碑道路改善工程及台
    一線四三二公里五百公尺至四五五公里九百公尺間箱涵及邊溝新建工程，需使用
    預拌混凝土，工程款施工後即交付等語，使楊某不疑有詐，依約交付混凝土，金
    額計新臺幣（下同）四百七十九萬一千一百七十五元，惟完工後洪某並未付款，
    屢經催討無著，楊某始知受騙，因認甲○○涉有詐欺罪嫌。
二、按犯罪事實應依證據認定之，無證據不得推定其犯罪事實；不能證明被告犯罪者
    ，應諭知無罪之判決，刑事訴訟法第一百五十四條、第三百零一條第一項分別定
    有明文。而認定犯罪事實應依證據，為刑事訴訟法所明定，故被告否認犯罪事實
    所持之辯解，縱屬不能成立，仍非有積極證據足以證明其犯罪行為，不能遽為有
    罪之認定；又告訴人之告訴，係以使被告受刑事訴追為目的，是其陳述是否與事
    實相符，仍應調查其他證據以資審認，最高法院著有三十年上字第一八三一號判
    例、五十二年臺上字第一三○○號判例可資參照。末按刑法第三百三十九條第一
    項詐欺罪之成立，以意圖為自己或第三人不法所有，以詐術使人將本人或第三人
    之物交付為要件。所謂以詐術使人交付，必須被詐欺人因其詐術而陷於錯誤，若
    其所用方法，不能認為詐術，亦不致使人陷於錯誤，即不構成該罪（最高法院四
    十六年臺上字第二六○號判例參照）。
三、本件公訴人認被告甲○○涉有詐欺犯行，係以告訴人代理人之指訴，卷附承諾書
    、存證信函，及被告借牌所承包之工程業已完工，並已領取得工程款，竟拒絕給
    付積欠告訴人之材料款等資為論據。
四、訊據被告甲○○堅決否認有詐欺之犯行，辯稱：伊與告訴人自八十三年起，每年
    均有四百多萬元之生意往來，伊於八十五年十一月承包「枋山戶政事務所興建工
    程」，於八十六年一月則承包「枋山鄉公所青潭至軟埤道路工程」、「台一線四
    三二公里五百公尺至四五五公里九百公尺箱涵及邊溝新建工程」，伊係向維美營
    造有限公司（以下簡稱維美公司）及瀚柏營造公司（以下簡稱瀚柏公司）借牌以
    渠等名義承包，伊向告訴人購買的混凝土，係用於「枋山鄉公所青潭至軟埤道路
    工程」、「枋山戶政事務所興建工程」及「台一線四三二公里五百公尺至四五五
    公里九百公尺箱涵及邊溝新建工程」，前二項工程是以維美公司名義承包，至今
    尚未領到工程款，後一項工程以瀚柏公司名義承包，因瀚柏公司遭金鴻營造公司
    倒閉所累，故此部分工程款亦無法全部領取，伊並無故意詐騙之意思等語。
五、經查：
    （一）系爭「枋山鄉公所青潭至軟埤道路工程」、「枋山戶政事務所興建工程」
          及「台一線四三二公里五百公尺至四五五公里九百公尺箱涵及邊溝新建工
          程」，分別為維美公司及瀚柏公司所承攬，再轉包予被告，而被告於取得
          工程後，因未按期完工，致工程遭維美公司收回，工程款迄今均無法領取
          之事實，業據證人即維美公司負責人胡文布於原審審理時到庭證述稱：維
          美公司總共轉包「枋山鄉公所青潭至軟埤道路工程」、「枋山戶政事務所
          」及「枋寮鄉排水溝工程」等工程予甲○○，這三項工程除了青潭至軟埤
          道路工程尚未領到工程外，其餘均已領到，但因維美公司轉包予被告之工
          程，被告均無法如期完工，後始由維美公司收回接續未完成之部分，現在
          被告尚欠我們履約保證金、借工程週轉金等，所以我們無法支付予被告原
          本應由其所得之工程款等語綦詳（見原審卷第一二三頁）。而證人即枋山
          戶政事務所職員何進男亦於原審審理時到庭結稱：枋山戶政事務所之工程
          款確由維美公司領走等語（見原審卷第六十一頁），證人即枋山鄉公所職
          員陳國輝則復於原審審理時到庭證述：枋山鄉公所工程係由維美公司承包
          ，全部款項因驗收不符，至今因未改善，亦未發放工程款等語。況經原審
          法院向屏東縣政府及屏東縣枋山鄉公所函問，亦證實枋山鄉戶政事務所新
          建工程之工程款確由維美公司負責人胡文布領取，而枋山鄉○○○○○道
          路工程之工程款則尚未核發予維美公司，有屏東縣政府八十九年四月二十
          八日八九屏府民戶字第六六二九八號及枋山鄉公所八十九年四月十五日山
          鄉經字第二二一五號函在卷為憑。再牡丹水庫淹沒區第一期工程之工程款
          ，亦非由被告領取之情，亦經本院函查屬實，有屏東縣牡丹鄉公所九十年
          四月四日九０牡鄉財字第一八六三號函一紙在卷可憑，顯然被告均未自其
          其所從事之相關工程中領取工程款，被告所辯尚非無據。
    （二）復由卷附告訴人公司客戶資料卡所示，被告當時訂購之混凝土，工地作點
          多次均載明為枋山，亦可證明被告於八十六間向告訴人所訂購之混凝土確
          有用於上述工程無訛。足認被告所辯原預訂於前開工程完工，取得工程款
          後，即支付予告訴人，未料嗣後與維美公司發生糾紛，致無法領到應得之
          工程款，而未能清償積欠告訴人貨款乙節，尚堪採信。況且被告自八十三
          年間起即開始向告訴人購買混凝土，亦有被告提出之請款單及出貨單多紙
          附卷可稽，且告訴人代理人亦自承與被告交易期間有二年多，以前交易工
          程款項均已結清，僅剩最後二筆工程款項尚未清償，尚難謂被告係蓄意詐
          騙告訴人之混凝土。另由瀚柏營造公司所轉包之台一線工程，此部分被告
          亦給付九十五萬元予告訴人，可認被告並無詐欺之主觀意圖與行為，被告
          所辯即堪採信。
    （三）被告曾積欠為昌公司負責人楊登仁達五百七十四萬一千一百七十五元，嗣
          後返還債務，尚有四百七十九萬一千一百七十五元欠債之情，亦據證人柯
          寶美（即楊登仁之妻）於本院調查時證述無訛（見本院八十九年十二月七
          日筆錄），且被告因未能領取相關之工程款，致無法按時給付其下游廠商
          工程款，而遭提起詐欺之告訴，惟經認被告因與維美公司間發生糾紛，無
          法領到工程款，致無法清償各廠商貨款，而判處無罪之事實，業經本院調
          取該卷宗核閱無訛，復有臺灣高雄地方法院八十七年度易字第二六八六號
          判決書一紙附於本院卷內可憑。被告既無法領取相關之工程款，且曾給付
          告訴人部分之貨款，尚難因此認被告有詐騙之主觀上犯意。
    （四）證人胡文布於本院調查時多次到庭雖結證稱被告積欠其金額，並願提出相
  關之證據，惟未能提出比較完整之帳冊供本院參酌，且此亦係被告與維美
          公司間之債權、債務關係，要難因此而認定被告對為昌公司之負責人楊登
          仁施以詐術，使楊登仁陷於錯誤，而給付混凝土，是此部分亦不足為被告
          詐騙之不利證據。
    （五）綜上所述，尚難認被告有詐欺之主觀上意圖，揆諸前開所述，顯與刑法第
          三百三十九條詐欺罪構成要件尚有未符，自難以該罪相繩。本件純係雙方
          民事上之糾葛，告訴人與被告間之債權、債務關係，應屬民事債務糾葛，
          告訴人非不得循民事途逕解決。此外復查無其他積極證據足認被告有詐欺
          之犯行，即屬不能證明被告有上開之犯罪。
六、原審以不能證明被告有詐欺罪，依法諭知無罪，核無不合，檢察官據告訴人之請
    求，遽認被告有上開罪嫌，提起上訴，而其上訴意旨仍執陳詞指摘原判決不當，
    為無理由，應予駁回。
據上論結，應依刑事訴訟法第三百六十八條，判決如主文。
本案經檢察官張其主到庭執行職務。
中      華      民      國    九十      年      五      月     十六     日
                              臺灣高等法院高雄分院刑事第五庭
                審判長法官  吳水木
                                        法官  趙文淵
                                        法官  陳朱貴
右正本證明與原本無異。
不得上訴。
                                      書記官  呂素珍
中    華    民    國      九十      年       五       月    十  八      日
                                                                        Ｆ


司法院資訊處製作；財團法人民間司法改革基金會備份。
